臺灣高等法院民事判決　　　　　　　　93年度勞上易字第27號
上　訴　人　　乙○○
訴訟代理人　　趙　安
被　上訴人　　生寶針織廠有限公司
兼法定代理人　甲○○
共　　　同
訴訟代理人　　陳井星律師
複　代理人　　傅爾洵律師
上列當事人間給付退休金等事件 ，上訴人對於中華民國93年3月
25日臺灣板橋地方法院91年度勞訴字第70號第一審判決提起上訴
，經本院於94年3月22日言詞辯論終結，判決如下：
    主  文
原判決關於駁回上訴人後開第2項之訴及假執行之聲請，並訴訟
費用（除確定部分外）之裁判均廢棄。
上開廢棄部分，被上訴人生寶針織廠有限公司應再給付上訴人新
台幣陸拾萬壹仟貳佰壹拾陸元及自民國91年6月22日起至清償日
止按年息5%計算之利息。
其餘上訴駁回。
第一審（除確定部分外）、第二審訴訟費用由被上訴人生寶針織
廠有限公司負擔十分之九，餘由上訴人負擔。
    事實及理由
壹、程序方面：
一、上訴人於原審係依勞動基準法 (下稱勞基法) 第24條、第38
    條、第39條、第55條及民法第28條、第184條、第231條等規
    定，請求被上訴人連帶給付新臺幣 (下同)663,434元，及自
    起訴狀繕本送達翌日起至清償日止之法定遲延利息。提起上
    訴後，上訴人備位追加依勞基法第11條、第17條規定請求被
    上訴人應連帶給付上訴人658,000元資遣費，及自起訴狀繕
    本送達翌日起至清償日止之法定遲延利息。前開訴之追加，
    係因同一勞動契約而衍生，請求基礎事實同一，爰依民事訴
    訟法第446條第1項準用同法第255條第1項第2款規定，准許
    上訴人所為訴之追加，合先敘明。
貳、實體方面：
一、上訴人起訴主張：伊自民國（下同）77年6月2日起受僱於被
    上訴人生寶針織廠有限公司（下稱生寶公司）擔任清潔工作
    ，每月平均薪資為21,506元。詎生寶公司於91年2月8日強制
    伊辦理退休時，並未給付伊退休金602,168元、91年度不休
    假工資21,516元及伊退休前5年，每年150日之加班費39,750
    元。被上訴人甲○○為生寶公司之負責人，應與生寶公司負
    連帶賠償責任等情。爰依勞基法第24條、第38條、第39條、
    第55條及民法第28條、第184條、第231條等規定，求為命被
    上訴人連帶給付伊663,434元，及自起訴狀繕本送達翌日起
    至清償日止之法定遲延利息之判決。原審判決命被上訴人生
    寶公司應給付上訴人不休假工資5,434元，及自91年6月22日
    起至清償日止之法定遲延利息，且依聲請為准、免假執行之
    宣告，並駁回上訴人其餘之訴。被上訴人生寶公司就其敗訴
    部分未聲明不服，此部分已告確定；上訴人則就其敗訴部分
    提起上訴，並於本院聲明：(一)原判決不利於上訴人部分廢棄
    。(二)前開廢棄部分，被上訴人應再連帶給付上訴人658,000
    元，及自起訴狀繕本送達翌日起至清償日止之法定遲延利息
    。
二、被上訴人則以：上訴人與被上訴人生寶公司間之勞動契約，
    係因上訴人請辭而終止，並不符合勞基法規定可請領退休金
    之要件等語，資為抗辯，其於本院則聲明：上訴駁回。
三、查上訴人主張其自77年6月2日起受僱於被上訴人生寶公司擔
    任清潔工作，至91年2月8日離職之事實，有上訴人提出之在
    職證明附卷（見原審卷第67頁）可稽，且為被上訴人所不爭
    執，自堪信為真實。
四、上訴人主張被上訴人生寶公司所僱用之廠長簡志傑分派伊以
    清潔工兼任剪布工，伊已當場表明無法勝任，而被上訴人之
    副總經理高治華乃於92年2月8日通知伊離職，被上訴人係依
    勞基法54條第1項第1款規定，強制伊退休，而非由伊依同法
    第53條規定自請退休，被上訴人生寶公司及其法定代理人即
    被上訴人甲○○，依法自應連帶給付伊退休金602,168元、
    特別休假工資21,516元、超時加班費39,750元，共663,434
    元等情，被上訴人則以前揭情詞置辯。經查：
  (一)上訴人於91年2月8日離職後，即於91年3月19日與被上訴人
    甲○○理論，其間被上訴人談及願給付上訴人退休金並以
    18,470乘以13.8，除以2計算等情，此有兩造間當日對話錄
    音譯文（原審卷第17頁至第27頁、院卷第83頁至第93頁）在
    卷可考。上訴人在被上訴人生寶公司廠長要求伊兼做剪布工
    作，經通知辭職獲准，旋與被上訴人甲○○理論，且依被上
    訴人生寶公司往例，對於工作滿5年之離職員工，均給與離
    職金，此有被上訴人生寶公司提出之辭職單、轉帳傳票、離
    職金、華南商業銀行全行通收存款憑條副根（本院卷第139
    頁至第146頁）附卷佐證，倘上訴人係自請辭職，何以堅拒
    領此離職金，且不接受被上訴人甲○○給付上開數額退休金
    ，足見上訴人確非自請辭職。再者，依前揭錄音帶內容所述
    ，被上訴人甲○○確曾言及：「對啊！那天我也講高副總（
    指高治華）了，你這樣做實在很不漂亮，你就讓他做到2月
    底．．．，老孫你要來就來，不來也沒關係，薪水都照發，
    這樣處理才對嘛！我都罵他了嘛！我說你們處理事情怎麼這
    樣處理呢？我說你們跟我那麼久，我對人是這樣的嗎？到後
    來衍生這麼多，我才來瞭解是怎麼處理的，那天我才罵高副
    總說這樣處理不理想啦！不然照理說你叫人家辭，不然也等
    年月底啊！這幾天要來就來，不來都沒關係，人家心理也比
    較好過」，此經原法院刑事庭勘驗屬實。再者，被上訴人生
    寶公司、甲○○亦經原法院刑事庭認定彼等強迫上訴人退休
    ，而未依勞基法規定核發退休金，判處罰金確定在案，此亦
    有原法院刑事庭93年11月18日93年度簡上字第181號刑事判
    決（本院卷第113頁至第123頁）附卷足稽，益見本件係被上
    訴人生寶公司令上訴人離職，並非由上訴人自行辭職。又按
    上訴人於被上訴人任職將符合自請退休要件之際，以不正當
    手段壓迫被上訴人自請離職，嗣再協調被上訴人以資遣方式
    辦理去職，顯係以不正當手段規避退休金之給付，即應依法
    予以強制退休（最高法院85年台上1535號判決參照），查上
    訴人任職被上訴人生寶公司達13年8個月，將符15年自請退
    休之際，經被上訴人生寶公司廠長告以將增加剪布工作，並
    令上訴人離職，被上訴人甲○○再協調給付離職金，依上開
    判決意旨，被上訴人顯係以不正當方法規避退休金之給付，
    應認為係被上訴人強制上訴人退休。至證人即被上訴人生寶
    公司之廠長簡世傑、組長林曉玲、副總經理高治華等三人雖
    均證稱上訴人係自行辭職，並非強迫退休等情（原審卷第
    138頁至第144頁、本院卷第44頁、第45頁），惟此為上訴人
    所堅決否認，縱上訴人有辭職言語，惟因其事前並無辭職跡
    象，在被上訴人生寶公司廠長簡世傑要求其從事掃地以外之
    剪布工作後，突發此語，顯係對工作不滿所為之情緒發言，
    且係因被上訴人以增加非相關之工作量之方式壓迫上訴人離
    職，尚難認定其有自行辭職之本意，況上開證人與被上訴人
    生寶公司間有僱傭之利害關係，所為證言難免偏頗，復無其
    他佐證，則其等證言，自難遽採，附此說明。
  (二)次按勞工退休金之給與，按其工作年資每滿1年，給與2個基
    數，但超過15年之工作年資者，每滿6年給與1個基數，最高
    總數以45個基數為限，未滿半年者以半年計，滿半年者以1
    年計；前項第1款退休金基數之標準，係指核准退休時1個月
    平均工資；分別為勞基法第55條第1項第1款、第2項所明文
    規定。查上訴人自77年6月2日起即受僱於被上訴人生寶公司
    ，至91年2月8日離職，任職滿13年8個月，依上開規定，上
    訴人任職每滿1年應給予2個基數，超過半年以1年計，則上
    訴人之退休金基數為28個基數（13×2=26；26＋2=28），而
    上訴人離職前6個月之薪資分別為90年8月8日至同年月31日
    16, 459元（21,260÷31×24=16,459），90年9月1日至同年
    月30 日21,240元；90年10月1日至同年月31日21,230元；90
    年11 月1日至同年月30日21,230元；90年12月1日至同年月3
    日21, 250元；91年1月1日至同年月31日21,230元；91年2月
    1日至同年月8日9,771元，此有上訴人在華南商業銀行新莊
    分行00 0000000000帳號之活期儲蓄存款存摺影本（原審卷
    第68頁、第69頁），以上共計132,410元（16,459＋21,240
    ＋21,23 0＋21,230＋21,250＋21,230＋9,771=132,410），
    其平均工資為21,472元（132,410÷185×30=21,471.89，元
    以下四捨五入），上訴人得請領28個基數之退休金為
    601,216元（21, 472×28= 601,216），逾此部分之請求，
    尚非有據，不應准許。
  (三)按「勞工在同一雇主或事業單位，繼續工作滿一定期間者，
    每年應依左列規定給予特別休假：一、1年以上3年未滿者7
    日。二、3年以上5年未滿者10日。三、5年以上10年未滿者
    14日。四、10年以上者，每1年加給1日，加至30日為止。」
    ，勞基法第38條定有明文。又按勞工休假年資之計算，依據
    勞基法施行細則第24條規定：「本法第38條之特別休假，依
    左列規定：一、計算特別休假之工作年資，應依第5條之規
    定。二、特別休假日期應由勞雇雙方協商排定之。三、特別
    休假因年度終結或終止契約而未休者，其應休未休之日數，
    雇主應發給工資。」，而勞基法施行細則第5條規定：「勞
    工工作年資以服務同一事業單位為限，並自受僱當日起算。
    適用本法前已在同一事業單位工作之年資合併計算。」，則
    可知勞工休假年資之計算，依照前述規定，係以繼續工作為
    條件，並非以日曆年度為準，應自勞工受僱當日起算。上訴
    人受僱於被上訴人生寶公司之工作年資為13年8月7日，依照
    前述法條之規定，其每年應有17日之特別休假（未滿10年部
    分14日，10年以上每滿1年加給1日計3日，不滿1年部分無加
    給規定，合計17日），其休假年度之計算方式則為每年6月2
    日起至翌年6月1日為止。次查上訴人於90年12月19日至同年
    月21日請特休假2.5日，90年8月30至90年9月4日請特休假5
    日，90年7月24日至同年月27日請特休假4日，上訴人自90年
    6 月2日起之休假年度內已請特別休假共計11.5日（2.5＋5
    ＋4=11.5），此有上訴人之請假單3紙（原審卷第95頁）在
    卷佐證，則上訴人除已休完之特別休假11.5日外，尚有5.5
    日（17–11.5=5.5）之特別休假尚未休畢，至堪認定。末按
    「第36條所定之例假、第37條所定之休假及第38條所定之特
    別休假，工資應由雇主照給。雇主經徵得勞工同意於休假日
    工作者，工資應加倍發給。因季節性關係有趕工必要，經勞
    工或工會同意照常工作者，亦同。」，勞基法第39條定有明
    文，故雇主經徵得勞工同意於休假日工作者，雇主除應支付
    原本之工資外，尚應再加給1倍之工資，但如已將原有工資
    給付完畢，尚餘應加給之1倍工資尚未給付，則有剩餘未休
    之特別休假之勞工所得請求雇主給付之範圍乃原有工資數額
    ，並非以原有工資2倍計算，原有工資已經給付完畢，自不
    得重複請求，否則即成為給付3倍工資，上訴人主張應以2倍
    計算，即屬無理由。又依照前述法條規定，雇主應加給之數
    額為工資加倍給付，並非規定以「平均工資」計算，故不得
    逕行適用勞基法第2條第4款規定之平均工資計算方法計算所
    得之數額計算之，而應依勞基法第21條第1項所定勞資雙方
    所議定之工資數額計算之。依前揭上訴人之存摺所示，被上
    訴人生寶公司以轉帳方式支付上訴人之薪水，其中90年10月
    5 日轉帳存入21,240元，90年12月5日轉帳存入21,300元、
    91 年1月4日轉帳存入21,250元，以上均有標明由生寶針織
    轉帳存入，因上訴人每月所得工資數額均不相同，可見此與
    其實際工作日數有關，而依上訴人於90年12月份之考勤表（
    原審卷第93頁、第94頁）所示，上訴人上班天數為21.5日，
    其每日工資應為988元（21,300÷21.5=988.3，元以下四捨
    五入），則上訴人所得請領之特別休假工資為5,434元（988
    ×5.5=5,434），逾此部分之請求，亦屬無據，不應准許。
  (三)再查依上訴人之考勤表（原審卷第93頁至第97頁）所示，上
    訴人僅於上午上班及下午下班各打卡乙次，其出勤時間有早
    至上午7時47分、50餘分者，亦有晚至上午9時6分者，惟大
    部分上班時間均在上午8時至8時30分間，下午下班時間則甚
    為正常，大致在下午5時30分之後不久即打卡下班，可見上
    訴人應在上午8時30分前，下班為下午5時30分後，其間雖達
    9小時，惟證人即被上訴人生寶公司之廠長簡志傑證稱：「
    原告（即上訴人）1天只打掃2次，還有剩下很多時間，而且
    只是幫忙而已．．．」（原審卷第139頁）參酌上訴人所從
    事之工作乃成衣車縫廠內之清潔工作，通常在中午用餐時間
    有休息之時間，其用餐休息時間為1小時，乃事理之常，自
    難以上訴人在被上訴人生寶公司上班9小時，遽為認定其有
    加班之事實，且上訴人迄未能舉證其確有加班等情，其請求
    給付加班費殊嫌失據。
  (四)上訴人另主張被上訴人甲○○為被上訴人生寶公司之負責人
    ，應與被上訴人生寶公司負連帶給付上開退休金等責任。惟
    查上訴人係受僱於被上訴人生寶公司，並非受僱於該公司負
    責人即被上訴人甲○○，而勞工請求給付退休金之對象為雇
    主，雇主之負責人或其他第三人並不包括在內，且上訴人所
    主張之權利乃本於勞動契約所生之權利，其雖併為主張侵權
    行為，請求損害賠償，惟其始終未能舉證證明被上訴人甲○
    ○除違反勞基法外對其有何侵權行為，暨造成其何種損害，
    則上訴人主張被上訴人甲○○應與被上訴人生寶公司負連帶
    給付之責，亦非有理，不應准許。
  (五)按給付無確定期限者，債務人於債權人得請求給付時，經其
    催告而未為給付，自受催告時起，負遲延責任。其經債權人
    起訴而送達訴狀，或依督促程序送達支付命令，或為其他相
    類之行為者，與催告有同一之效力；又按遲延之債務，以支
    付金錢為標的者，債權人得請求依法定利率計算之遲延利息
    。但約定利率較高者，仍從其約定利率；民法第229條第2項
    、第233條第1項分別定有明文。查上訴人於91年6月13日提
    起本件訴訟，起訴狀之繕本係於91年6月21日送達被上訴人
    生寶公司，有送達證書在卷可稽（原法院91年度重勞調字第
    21號卷第15頁），則上訴人所得請求之利息應自91年6月22
    日起算，即屬正當，應予准許。
  (六)末者上訴人先位請求退休金既經審酌准許如前，本院自毋庸
    對上訴人備位請求資遣費之聲明為審酌，附此說明。
五、綜上所述，上訴人本於兩造間之僱傭契約，請求上訴人生寶
    公司給付上訴人退休金601,216元、特別休假工資5,434元及
    自起訴狀繕本送達翌日（即91年6月22日）起至清償日止，
    按年息5%計算利息，為有理由，自應准許。逾此部分之請求
    ，為無理由，不應准許，此部分假執行之聲請，亦失所依附
    ，應併予駁回。上開應准許部分，原審僅判命被上訴人生寶
    公司應給付上訴人特別休假工資5,434元及其法定遲延利息
    （此部分已告確定），就退休金601,216元本息部分，為上
    訴人敗訴之判決，自有未洽。上訴人上訴意旨指摘此部分判
    決不當，求予廢棄改判，為有理由，爰由本院改判如主文第
    1 、2項所示，上開不應准許部分，原審為上訴人敗訴之判
    決，並駁回其假執行之聲請，核無不合，上訴意旨指摘原判
    決此部分不當，求予廢棄改判，為無理由，應予駁回。
六、兩造其餘攻擊防禦方法及其他未經援用之證據，經斟酌尚無
    礙於本院前述之認定。
七、據上論結，本件上訴為一部有理由，一部無理由，判決如主
    文。
中　　華　　民　　國　　94　　年　　4 　　月　　6 　　日
                  勞工法庭  審判長法　官  黃騰耀
　　　　　　　　　　　        　　法　官  黃莉雲
　　　　　　　　　　　      　　　法　官  許文章
正本係照原本作成。
中　　華　　民　　國　　94　　年　　4 　　月　　11　　日
　　　　　　　　　　　　　　　　　書記官  陳明俐
